臺灣嘉義地方法院交通事件裁定　　　　100年度交聲字第395號
原處分機關　交通部公路總局嘉義區監理所嘉義市監理站
異　議　人　黃健翔
上列異議人即受處分人因違反道路交通管理處罰條例事件，對於
交通部公路總局嘉義區監理所嘉義市監理站民國100年2月15日所
為之裁決（嘉監義裁字第裁76-LB0000000號），聲明異議，本院
裁定如下：
    主  文
原處分撤銷。
黃健翔不罰。
    理  由
一、原處分意旨略以：異議人即受處分人黃健翔（下稱異議人）
    於民國99年9 月5 日凌晨2 時23分駕駛車牌號碼1989-LT 號
    自用小客車行經台18線1.5 公里處（往西），有行車速度超
    過規定之最高時速20公里以上未滿40公里之行為，逾越應到
    案期限（99年10月21日）60日以上，違反道路交通管理處罰
    條例第40條、第63條第1項第1款之規定，經原處分機關交通
    部公路總局嘉義區監理所嘉義市監理站於100年2月15日以嘉
    監義裁字第裁76-LB0000000號裁罰新臺幣（下同）2,300元
    ，並記違規點數1點等情。
二、聲明異議意旨略以：異議人於100 年2 月21日收到原處分機
    關寄發之裁決書，表示伊於99年9 月5 日凌晨2 時23分駕駛
    車牌號碼1989-LT 號自用小客車行經台18線1.5 公里處（往
    西）違規超速為警舉發，惟伊為中度視力障礙，且當時在財
    團法人彰化縣私立博愛服務中心接受身心障礙者職業訓練，
    並居住於彰化市○○路60號，不可能駕車超速，甚至出現在
    違規地點。又登記在伊名下車牌號碼1989-LT 號自用小客車
    ，並非伊實際使用，而係友人蔡明欽所使用，伊已經撥打蔡
    明欽門號0000000000號行動電話確認過當日是蔡明欽所駕駛
    ，爰聲明異議，請求法院查明，撤銷上揭裁決書等語。
三、按汽車駕駛人，行車速度，超過規定之最高時速，或低於規
    定之最低時速，除有第43條第1 項第2 款情形外，處新臺幣
    1,200元以上2,400 元以下罰鍰，並記違規點數1點。汽車駕
    駛人之行為，經以科學儀器取得證據資料證明其行為違規，
    當場不能或不宜攔截製單舉發者，得逕行舉發；而該項之逕
    行舉發，應記明車輛牌照號碼、車型等可資辨明之資料，以
    汽車所有人為被通知人製單舉發，道路交通管理條例第7 條
    之2第1項第7款、第4項、第40條、第63條第1項第1款定有明
    文。
四、復按行政罰法第7 條規定，違反行政法上義務之行為非出於
    故意或過失者，不予處罰。究其立法目的，乃依「有責任始
    有處罰」之原則，對違反行政法上義務之處罰，以行為人有
    可非難性及可歸責為前提，即行為人主觀上有故意或過失，
    始予處罰。而道路交通管理處罰條例之處罰，受舉發違反道
    路交通管理事件之受處罰人，認為受舉發之違規行為應歸責
    他人者，應於舉發違反道路交通管理事件通知單應到案日期
    前，檢附相關證據及應歸責人相關證明文件，向處罰機關告
    知應歸責人，處罰機關應即另行通知應歸責人到案依法處理
    。逾期未依規定辦理者，仍依該條例各該違反條款規定處罰
    ，道路交通管理處罰條例第85條第1 項亦定有明文。從而，
    可知道路交通管理處罰條例之處罰對象，原則上係限於違反
    行政上義務之人，倘非違反行政上義務之行為人，則無受行
    政罰之理由。且依該條之文義，受處分人「逾期未依規定辦
    理」之效果，係處罰機關「仍依本條例各該違反條款規定處
    罰」，並未規定發生失權之效果，且觀諸上開規定修正之立
    法理由，亦未表示逾期未告知即生失權效果，則在未明定發
    生失權效果之情況下，如逕自解釋認受處分人「逾期未依規
    定辦理」即生失權之效果，無異剝奪受處分人得舉證免罰之
    權利，此應有法律明文始能限制之。故認本條項之規定，係
    僅指受處分人「逾期未依規定辦理」時，處罰機關「仍依本
    條例各該違反條款規定處罰」，但對受處分人尚不生失權效
    果，即受處分人仍可於未確定前舉證免罰（臺灣高等法院暨
    所屬法院97年11月12日法律座談會刑事類提案第41號研討結
    果意旨參照）。是應認受處分人即使逾期未檢附相關證據及
    應歸責人相關證明文件向處罰機關告知，仍可對交通主管機
    關之裁罰聲明異議，證明該交通違規行為應歸責於他人而免
    責。
五、經查：
（一）登記為異議人所有車牌號碼1989-LT 號自用小客車，經駕
      駛人於99年9 月5 日凌晨2 時23分行經台18線1.5 公里處
      （往西）速限70公里，經測速以時速100 公里，超速30公
      里，逾越最高時速20公里以上未滿40公里超速行駛，為警
      逕行舉發，並於99年9 月29日送達異議人當時戶籍地址嘉
      義縣民雄鄉福興村牛稠溪235 號，為其有辨別事理能力之
      同居人張麗紅收受，嗣異議人於99年10月21日應到案日期
      前，未檢附相關證據及應歸責人相關證明文件通知原處分
      機關，經原處分機關於100 年2 月15日認異議人違反道路
      交通管理處罰條例第40條之規定，以嘉監義裁字第裁76-L
      B0000000號裁決書裁處罰鍰2,300元及依同條例第63條第1
      項第1款記違規點數1點等情，有上揭舉發通知書、舉發照
      片、舉發送達證書、車號查詢汽車車籍、個人基本資料及
      戶籍遷徙記錄資料查詢結果、裁決書在卷可稽（見本院卷
      第2、7、13～14、36～38頁），上開事實應堪認定。至異
      議人雖未依道路交通管理處罰條例第85條第1 項之規定告
      知應歸責人，惟揆諸前開條文意旨，並不生失權之效果，
      若嗣已檢具相關事證，向法院聲明異議，法院仍應實質審
      理，先予敘明。
（二）又異議人為中度視覺障礙，有其提出之中華民國身心障礙
      手冊影本在卷可查（見本院卷第3 頁），且自99年4 月1
      日至99年11月30日止，參加彰化縣政府委託辦理之99年度
      身心障礙者職業訓練按摩基礎班，亦有其提出之結訓證書
      影本附卷可稽（見本院卷第4 頁），而異議人亦未領有合
      格汽車駕照，有證號查詢汽車駕駛人資料在卷足憑（見本
      院卷第39頁），是異議人確為未領有汽車駕照、中度視覺
      障礙之人，則其是否為上開違規時地實際駕駛車牌號碼
      1989-LT 號自用小客車之人，即非無疑。
（三）況異議人於本院調查時供述：因伊處境不好，伊友人林邦
      銘為幫忙伊，由林邦銘拿伊證件去辦理車牌號碼1989-LT
      號自用小客車之過戶，交由蔡明欽使用，伊之前收到燃料
      費後知悉上開情形，有請使用人蔡明欽處理，但均未經處
      理，且伊於違規當時在彰化受訓，不可能去超速等語，並
      提供林邦銘、蔡明欽之行動電話號碼0000000000號、0000
      000000號以供本院查詢。嗣經本院以上開門號查詢申辦登
      記人確為林邦銘、蔡明欽無誤，有中華電信資料查詢在卷
      可稽（見本院卷第21頁）；復經傳喚證人蔡明欽到庭證述
      ：該車牌號碼1989-LT 號自用小客車之前均為伊使用，雖
      忘記上開違規時間有無駕駛，但應該大部分是伊開的，伊
      有時候也會在凌晨時駕駛，伊過幾天會將車賣掉，會連罰
      單處理等語（見本院卷第31頁），而證人蔡明欽果非實際
      使用上開自用小客車之人，豈有甘願為異議人繳納罰鍰，
      並甘冒偽證之責於本院調查時為上開陳述，足認異議人前
      開所述車牌號碼1989-LT號自用小客車係交蔡明欽實際使
      用等情，洵堪採信。是異議人既非本件超速違規之駕駛人
      ，即非可歸責之人，洵堪認定。
六、綜上所述，原處分機關未予詳查，逕以上開車輛所有人即異
    議人為裁罰對象，自有未合。是本件異議為有理由，應由本
    院將原處分撤銷，併諭知異議人不罰。
七、依道路交通管理處罰條例第87條第2 項、道路交通事件處理
    辦法第19條前段，裁定如主文。
中    華    民    國   100    年    4     月    29    日
                  交通法庭    法  官  梁淑美
上列正本證明與原本無異。
如不服本裁定，應於裁定送達後5日內向本院提出抗告狀（應附
繕本）。
中    華    民    國   100    年    4     月    29    日
                              書記官  林金福